---
title: "Grupos"
author: "Manuel HD"
date: "2025-06-15"
output: html_document
---

Instalacion de Paquetes
```{r setup, include=TRUE}

# Cargar librerías necesarias
if (!require("tidyverse")) install.packages("tidyverse")
if (!require("readxl")) install.packages("readxl")
if (!require("ggpubr")) install.packages("ggpubr")
if (!require("outliers")) install.packages("outliers")
if (!require("car")) install.packages("car")
if (!require("ggsignif")) install.packages("ggsignif")  # para asteriscos
if (!require("rstatix")) install.packages("rstatix")    # para pruebas estadísticas sencillas
if (!require("janitor")) install.packages("janitor")
if (!require("drc")) install.packages("drc")

```

llamar paquetes
```{r setup, include=TRUE}
library(drc)
library(janitor)
library(tidyverse)
library(readxl)
library(ggpubr)
library(outliers)
library(car)
library(ggsignif)
library(rstatix)
library(ggpubr)
```

Lectura de datos
```{r setup, include=TRUE}
# Leer datos desde archivo CSV tidy exportado desde Excel
datos <- read_csv("ViabilidadCelularTidy.csv") %>%
  janitor::clean_names()  # estandariza nombres

# Eliminar columnas duplicadas o conflictivas
datos <- datos %>%
  select(grupo, concentracion, vivas, muertas, total, viabilidad, replica)

# Asegúrate de que Concentracion es factor
datos <- datos %>%
  mutate(
    Grupo = as.factor(grupo),
    Concentracion = as.factor(concentracion),
    Replica = as.factor(replica)
  )
# Vista previa
glimpse(datos)

# Convertir a factores
datos <- datos %>%
  mutate(
    Grupo = as.factor(Grupo),
    Concentracion = as.factor(Concentracion),
    Replica = as.factor(Replica)
  )

datos <- datos %>%
    filter(!is.na(Concentracion))

```

graficos de datos
```{r setup, include=TRUE}
#//////////////////////////////////////////////////////////////////
# 1️⃣ TOTAL DE CÉLULAS VS CONCENTRACIÓN (curva con SD y puntos)

# Calcular estadísticas por grupo
total_stats <- datos %>%
  group_by(concentracion) %>%
  summarise(
    media_total = mean(total),
    sd_total = sd(total),
    se_total = sd_total / sqrt(n())
  )

# Gráfico
ggplot(datos, aes(x = concentracion, y = total)) +
  geom_jitter(width = 0.1, alpha = 0.5, color = "darkblue") +
  geom_point(data = total_stats, aes(y = media_total), size = 3, color = "blue") +
  geom_errorbar(data = total_stats, aes(y = media_total, ymin = media_total - sd_total, ymax = media_total + sd_total), width = 0.2, color = "blue") +
  labs(title = "Número total de células vs concentración de PBM-342",
       x = "Concentración (µM)", y = "Total de células contadas") +
  theme_minimal()
```

grafico viabilidad x concentracion
```{r setup, include=TRUE}
# --- Gráfico 1: Boxplot de viabilidad por concentración ---
ggboxplot(datos, x = "concentracion", y = "viabilidad", 
          color = "grupo", palette = "jco", 
          add = "jitter", title = "Distribución de %Viabilidad por concentración")
```

estadistica descriptiva
```{r setup, include=TRUE}
# --- Estadísticas descriptivas ---
stats <- datos %>%
  group_by(grupo, concentracion) %>%
  summarise(
    media = mean(viabilidad, na.rm = TRUE),
    sd = sd(viabilidad, na.rm = TRUE),
    n = n(),
    se = sd / sqrt(n())
  )

print(stats)

```

Coefiviente de variacion
```{r setup, include=TRUE}

# Agregar coeficiente de variación (CV)
stats <- stats %>%
  mutate(
    cv = (sd / media) * 100  # CV en porcentaje
  )

print(stats)


```

replicas atipicas viabilidad
```{r setup, include=TRUE}

# Detectar valores atípicos por grupo (en viabilidad)
outliers <- datos %>%
  group_by(concentracion) %>%
  mutate(
    Q1 = quantile(viabilidad, 0.25),
    Q3 = quantile(viabilidad, 0.75),
    IQR = Q3 - Q1,
    lower = Q1 - 1.5 * IQR,
    upper = Q3 + 1.5 * IQR,
    outlier = ifelse(viabilidad < lower | viabilidad > upper, TRUE, FALSE)
  ) %>%
  ungroup()

# Mostrar solo outliers
outliers %>% filter(outlier == TRUE)



```

replicas atipicas total celular
```{r setup, include=TRUE}

# Detectar valores atípicos por grupo (en total celular)
outliers_total <- datos %>%
  group_by(concentracion) %>%
  mutate(
    Q1 = quantile(total, 0.25),
    Q3 = quantile(total, 0.75),
    IQR = Q3 - Q1,
    lower = Q1 - 1.5 * IQR,
    upper = Q3 + 1.5 * IQR,
    outlier = ifelse(total < lower | total > upper, TRUE, FALSE)
  ) %>%
  ungroup()

# Mostrar solo los valores atípicos
outliers_total %>% filter(outlier == TRUE)


```

prueba de normalidad por grupo shapiro
```{r setup, include=TRUE}

# --- Shapiro-Wilk para VIABILIDAD ---
shapiro_viabilidad <- datos %>%
  group_by(concentracion) %>%
  filter(n() >= 3) %>%
  shapiro_test(viabilidad)

print(shapiro_viabilidad)

# --- Shapiro-Wilk para TOTAL ---
shapiro_total <- datos %>%
  group_by(concentracion) %>%
  filter(n() >= 3) %>%
  shapiro_test(total)

print(shapiro_total)

knitr::opts_chunk$set(echo = TRUE)
```

dado que un grupo fallo shapiro procedere con una prueba no parametrica

Kruskal-Wallis
```{r setup, include=TRUE}

#Viabilidad
kruskal_test_result_v <- datos %>%
  kruskal_test(viabilidad ~ concentracion)
print(kruskal_test_result_v)

#Total celular
kruskal_test_result_t <- datos %>%
  kruskal_test(total ~ concentracion)
print(kruskal_test_result_t)


knitr::opts_chunk$set(echo = TRUE)
```

Post hoc de Dunn con correcion de Bonferroni
```{r setup, include=TRUE}
#viabilidad
posthoc_dunn_v <- datos %>%
  dunn_test(viabilidad ~ concentracion, p.adjust.method = "bonferroni")
print(posthoc_dunn_v)

#total celular
posthoc_dunn_t <- datos %>%
  dunn_test(total ~ concentracion, p.adjust.method = "bonferroni")
print(posthoc_dunn_t)

knitr::opts_chunk$set(echo = TRUE)
```

Post hoc de Dunn con correcion de Holm <-- Ojo sustituye posthoc dunn con bonferroni
```{r setup, include=TRUE}
#viabilidad
posthoc_dunn_v <- datos %>%
  dunn_test(viabilidad ~ concentracion, p.adjust.method = "holm")
print(posthoc_dunn_v)

#total celular
posthoc_dunn_t <- datos %>%
  dunn_test(total ~ concentracion, p.adjust.method = "holm")
print(posthoc_dunn_t)

knitr::opts_chunk$set(echo = TRUE)
```

Grafico viabilidad
```{r setup, include=TRUE}
datos <- datos %>%
  mutate(concentracion = as.factor(concentracion))

pares_viabilidad_extra <- tibble::tribble(
  ~group1, ~group2,
  "0",     "50",
  "0",     "200",
  "50", "200"
)

# Crear pares significativos
pares_v <- posthoc_dunn_v %>%
  filter(p.adj <= 0.05) %>%
  select(group1, group2, p.adj) %>%
  mutate(
    group1 = as.character(group1),
    group2 = as.character(group2)
  )

pares_v_todos <- bind_rows(
  pares_v,
  pares_viabilidad_extra %>%
    anti_join(pares_v, by = c("group1", "group2")) %>%
    mutate(p.adj = NA)  # se dejarán sin asterisco, pero se grafican
)

# Gráfico para viabilidad
ggplot(datos, aes(x = concentracion, y = viabilidad)) +
  geom_jitter(width = 0.1, alpha = 0.5, color = "darkred") +
  stat_summary(fun = mean, geom = "point", size = 3, color = "red") +
  stat_summary(fun.data = mean_se, geom = "errorbar", width = 0.2, color = "red") +
  geom_signif(
    comparisons = split(pares_v_todos, seq(nrow(pares_v_todos))) %>%
      purrr::map(~ c(.x$group1, .x$group2)),
    annotations = ifelse(is.na(pares_v_todos$p.adj), "ns", round(pares_v_todos$p.adj, 3)),
    map_signif_level = TRUE,
    step_increase = 0.1
  ) +
  labs(
    title = "Viabilidad celular vs concentración de PBM-342",
    subtitle = "Kruskal-Wallis + Dunn post hoc (Bonferroni)",
    x = "Concentración (µM)",
    y = "% Viabilidad"
  ) +
  theme_minimal()
knitr::opts_chunk$set(echo = TRUE)
```

Grafico total celular
```{r setup, include=TRUE}
pares_total_extra <- tibble::tribble(
  ~group1, ~group2,
  "0",     "50",
  "0",     "200",
  "1",     "50",
  "1",     "200",
  "1",     "0"
)

# Crear pares significativos
pares_t <- posthoc_dunn_t %>%
  filter(p.adj <= 0.05) %>%
  select(group1, group2, p.adj) %>%
  mutate(
    group1 = as.character(group1),
    group2 = as.character(group2)
  )

pares_t_todos <- bind_rows(
  pares_t,
  pares_total_extra %>%
    anti_join(pares_t, by = c("group1", "group2")) %>%
    mutate(p.adj = NA)
)


# Gráfico para total de células
ggplot(datos, aes(x = concentracion, y = total)) +
  geom_jitter(width = 0.1, alpha = 0.5, color = "darkblue") +
  stat_summary(fun = mean, geom = "point", size = 3, color = "blue") +
  stat_summary(fun.data = mean_se, geom = "errorbar", width = 0.2, color = "blue") +
  geom_signif(
    comparisons = split(pares_t_todos, seq(nrow(pares_t_todos))) %>%
      purrr::map(~ c(.x$group1, .x$group2)),
    annotations = ifelse(is.na(pares_t_todos$p.adj), "ns", round(pares_t_todos$p.adj, 3)),
    map_signif_level = TRUE,
    step_increase = 0.1
  ) +
  labs(
    title = "Número total de células vs concentración de PBM-342",
    subtitle = "Kruskal-Wallis + Dunn post hoc (Bonferroni)",
    x = "Concentración (µM)",
    y = "Total de células contadas"
  ) +
  theme_minimal()


knitr::opts_chunk$set(echo = TRUE)
```

sin embargo, el grupo que fallo shapiro no tiene mucha varianza, ademas el n es muy bajo, shapiro tiene poca potencia
por lo tanto realizare un analisis parametrico para confirmar los hallazgos.

ANOVA viabilidad
```{r setup, include=TRUE}
# Evaluar homogeneidad de varianzas (requisito para ANOVA)
leveneTest(viabilidad ~ Concentracion, data = datos)

leveneTest(total ~ Concentracion, data = datos)

datos <- datos %>%
  mutate(concentracion = as.factor(concentracion))

#no hay evidencia de que las varianzas difieran entre grupos por lo que el ANOVa es adecuado.
anova_result <- aov(viabilidad ~ concentracion, data = datos)
summary(anova_result)

tukey_result <- TukeyHSD(anova_result)
print(tukey_result)

comparaciones_manual <- list(
  c("0", "50"),
  c("0", "200"),
  c("1", "50"),
  c("1", "200")
)

ggplot(datos, aes(x = concentracion, y = viabilidad)) +
  geom_jitter(width = 0.1, alpha = 0.5, color = "darkred") +
  stat_summary(fun = mean, geom = "point", size = 3, color = "red") +
  stat_summary(fun.data = mean_se, geom = "errorbar", width = 0.2, color = "red") +
  geom_signif(
    comparisons = comparaciones_manual,
    map_signif_level = TRUE,
    step_increase = 0.12
  ) +
  labs(title = "Viabilidad celular vs concentración de PBM-342",
       subtitle = "ANOVA de una vía + Tukey HSD post hoc",
       x = "Concentración (µM)", y = "% Viabilidad") +
  theme_minimal()

```
parece haber no diferencia significativa en %viabilidad entre grupos

ANOVA total celular
```{r setup, include=TRUE}
# Reemplazar "1" por "DMSO" y ordenar los niveles
datos <- datos %>%
  mutate(
    concentracion = as.character(concentracion),
    concentracion = ifelse(concentracion == "1", "DMSO", concentracion),
    concentracion = factor(concentracion, levels = c("0", "DMSO", "10", "25", "50", "75", "100", "200"))
  )

# ANOVA y Tukey
anova_total <- aov(total ~ concentracion, data = datos)
tukey_total <- TukeyHSD(anova_total)
print(tukey_total)

# Extraer comparaciones significativas
pares_tukey <- as.data.frame(tukey_total$concentracion) %>%
  rownames_to_column("comparacion") %>%
  separate(comparacion, into = c("group1", "group2"), sep = "-") %>%
  mutate(
    group1 = ifelse(group1 == "1", "DMSO", group1),
    group2 = ifelse(group2 == "1", "DMSO", group2)
  )

# Comparaciones manuales de interés
pares_interes <- tribble(
  ~group1, ~group2,
  "0", "50",
  "0", "200",
  "DMSO", "50",
  "DMSO", "200"
)

# Añadir p-valor desde tukey si existe
pares_interes <- pares_interes %>%
  rowwise() %>%
  mutate(`p adj` = {
    row <- filter(pares_tukey, (group1 == !!group1 & group2 == !!group2) | (group1 == !!group2 & group2 == !!group1))
    if (nrow(row) > 0) row$`p adj` else NA_real_
  }) %>%
  ungroup()

# Combinar con todas las comparaciones significativas que no estén repetidas
pares_todos <- bind_rows(
  pares_tukey %>% filter(`p adj` < 0.05),
  pares_interes
) %>%
  distinct(group1, group2, .keep_all = TRUE)

# Gráfico
ggplot(datos, aes(x = concentracion, y = total)) +
  geom_jitter(width = 0.1, alpha = 0.5, color = "darkblue") +
  stat_summary(fun = mean, geom = "point", size = 3, color = "blue") +
  stat_summary(fun.data = mean_se, geom = "errorbar", width = 0.2, color = "blue") +
  geom_signif(
    comparisons = split(pares_todos, seq(nrow(pares_todos))) %>%
      purrr::map(~ c(.x$group1, .x$group2)),
    annotations = round(pares_todos$`p adj`, 5),
    map_signif_level = TRUE,
    step_increase = 0.1
  ) +
  labs(
    title = "Número total de células vs concentración de PBM-342",
    subtitle = "ANOVA de una vía + Tukey HSD post hoc (incluye comparaciones específicas)",
    x = "Concentración (µM)", y = "Total de células contadas"
  ) +
  theme_minimal(base_size = 14)


```
existe una diferencia estadisticamente significativa entre grupos despues de 50 micromolar

regresion lineal
```{r setup, include=TRUE}
# Filtrar DMSO y convertir concentración a numérica
datos_filtrados <- datos %>%
  filter(concentracion != "DMSO") %>%
  mutate(concentracion_num = as.numeric(as.character(concentracion)))

# Modelo lineal: Viabilidad
modelo_viabilidad <- lm(viabilidad ~ concentracion_num, data = datos_filtrados)
summary(modelo_viabilidad)

ggplot(datos_filtrados, aes(x = concentracion_num, y = viabilidad)) +
  geom_point(color = "firebrick") +
  geom_smooth(method = "lm", se = TRUE, color = "black", linetype = "dashed") +
  labs(
    title = "Regresión lineal: Concentración de PBM-342 vs Viabilidad",
    x = "Concentración de PBM-342 (µM)",
    y = "% Viabilidad"
  ) +
  theme_minimal()

# Modelo lineal: Total de células
modelo_total <- lm(total ~ concentracion_num, data = datos_filtrados)
summary(modelo_total)

ggplot(datos_filtrados, aes(x = concentracion_num, y = total)) +
  geom_point(color = "steelblue") +
  geom_smooth(method = "lm", se = TRUE, color = "black", linetype = "dashed") +
  labs(
    title = "Regresión lineal: Concentración de PBM-342 vs Número total de células",
    x = "Concentración de PBM-342 (µM)",
    y = "Total de células"
  ) +
  theme_minimal()

```
